臺灣臺中地方法院民事判決
                                  110年度重訴字第126號  
原      告  許建倫  
訴訟代理人  賴宜孜律師
被      告  林明星  
            林明堂  

            林宮花  
            林宮梅  

            林張細柳
            林豐田  

            林麗玉  

            林麗娟  
兼上8人  
訟訴代理人  林國楨  
被      告  林卓賢  
            林則全  

            林正一（兼被繼承人林蔡咏雪之繼承人）    

            林明珠（兼被繼承人林蔡咏雪之繼承人）

            高林明慧（兼被繼承人林蔡咏雪之繼承人）


受告知人    林森進  
            陳林金釵
            林長庚  
上列當事人間分割共有物等事件，本院於民國110年10月27日言
詞辯論終結，判決如下：
    主    文
被告林正一、林明珠、高林明慧應就其被繼承人林蔡咏雪所遺坐
落臺中市○○區○○○段00地號土地公同共有應有部分8分之1，辦理
繼承登記。
兩造共有坐落臺中市○○區○○○段00地號土地應予變價分割，並按
附表所示應有部分比例分配價金。
訴訟費用由兩造按附表所示應有部分比例負擔（公同共有者，訴
訟費用連帶負擔）。
    事實及理由
壹、程序方面:
    被告林正一、林明珠、高林明慧、林卓賢、林則全均經合法
    通知，均未於言詞辯論期日到場，核無民事訴訟法第386條
    各款所列情形，爰依原告之聲請，由其一造辯論而為判決。
貳、實體方面：
一、原告主張：
㈠、坐落臺中市○○區○○○段00地號土地（下稱系爭土地）為附表所
    示之共有人共有，各共有人應有部分如附表所示，惟共有人
    林蔡咏雪於民國105年10月30日死亡，其法定繼承人為被告
    林正一、林明珠、高林明慧3人（下稱被告林正一等3人），
    未辦理繼承登記。又系爭土地無任何建物，使用區域為「第
    一之一種住宅區」，其上目前有耕地三七五租約承租人所種
    之果樹，系爭土地依其使用目的無不能分割之情事，且兩造
    間未訂有不分割之特約，為使土地能完整建築，故請求以變
    價為分割方法，爰依民法第823條第1項、第824條第2項規定
    ，提起本件訴訟。
㈡、聲明:如主文所示。
二、被告則以：
㈠、被告林明星、林明堂、林宮花、林宮梅、林張細柳、林豐田
    、林麗玉、林麗娟、林國楨等9人：同意原告之請求。
㈡、被告林正一等3人、林卓賢、林則全均未於言詞辯論期日到場
    ，亦未提出準備書狀作何聲明或陳述。
三、得心證之理由：
㈠、按分割共有物，性質上為處分行為，依民法第759 條規定，
    共有不動產之共有人中有人死亡時，於其繼承人未為繼承登
    記以前，不得分割共有物，惟於分割共有物訴訟中，原告請
    求該共有人之繼承人辦理繼承登記，並合併對該共有人之繼
    承人及其他共有人為分割共有物之請求，不但符合訴訟經濟
    原則，亦與民法第759條及強制執行法第130條規定之旨趣無
    違（最高法院69年台上字第1012號、69年台上字第1134號裁
    判參照）。查系爭土地之共有人林蔡咏雪於訴訟繫屬前之10
    5年10月30日死亡，其繼承人為被告林正一等3人，有繼承系
    統表、除戶戶籍謄本及各繼承人之戶籍謄本在卷可佐（見本
    院卷第135-145頁）。原告提起本件分割共有物訴訟，請求
    林正一等3人就林蔡咏雪之應有部分辦理繼承登記，核屬有
    據，應予准許，爰判決如主文第1項所示。
㈡、按各共有人，除法令另有規定外，得隨時請求分割共有物。
    但因物之使用目的不能分割或契約訂有不分割之期限者，不
    在此限。共有物之分割，依共有人協議之方法行之。分割之
    方法不能協議決定，或於協議決定後因消滅時效完成經共有
    人拒絕履行者，法院得因任何共有人之請求，命為下列之分
    配：一、以原物分配於各共有人。但各共有人均受原物之分
    配顯有困難者，得將原物分配於部分共有人。二、原物分配
    顯有困難時，得變賣共有物，以價金分配於各共有人；或以
    原物之一部分分配於各共有人，他部分變賣，以價金分配於
    各共有人，民法第823條第1項、第824條第1項、第2項分別
    定有明文。原告主張系爭土地為兩造所共有，土地使用分區
    為第一之一種住宅區，應有部分分別如附表「應有部分」欄
    所示，兩造無法達成分割之協議等情，業據原告提出系爭土
    地登記第一類謄本、地籍圖謄本及土地使用分區證明書為證
    （見本院卷第169-177、35、183頁），並為被告林明星、林
    明堂、林宮花、林宮梅、林張細柳、林豐田、林麗玉、林麗
    娟、林國楨等9人所不爭執，堪信為真實。
㈢、又裁判上定共有物分割之方法時，分配原物與變賣分配價金
    ，孰為適當，法院本有自由裁量之權，不受任何共有人主張
    之拘束（最高法院29年上字第1792號判決意旨參照）。分割
    共有物究以原物分割抑或變價分割為適當，法院應斟酌當事
    人意願、共有物之使用情形、經濟效用及全體共有人之利益
    等情形而為適當之分割，不受共有人所主張分割方法之拘束
    （最高法院88年度台上字第600號判決意旨參照）。經查，
    原告主張將系爭土地變價分割，此經被告林明星、林明堂、
    林宮花、林宮梅、林張細柳、林豐田、林麗玉、林麗娟、林
    國楨等9人表示同意，其餘被告則經合法通知後，並未提出
    反對意見，而系爭土地經本院履勘結果，土地地形為長方形
    ，臨中平路，其上並無任何建物存在，有三七五租約之承租
    人種植之果樹等情，有本院勘驗筆錄、現場照片、現場圖及
    空拍圖可佐（見本院卷第217-235頁），參以共有人為16人
    （含公同共有人），若以原物分割，兩造分得土地面積均小
    ，申請建築時且須符合臺中市畸零地使用自治條例及都市計
    畫土地使用分區管制要點之相關規定（見本院卷第123-131
    頁），復共有人中無人表示有取得土地之意願，足見原物分
    割並非最適切之分割方案。惟若依原告主張，將系爭土地予
    以變價、變價所得價金由各共有人按應有部分比例分配之方
    式為分割，則系爭土地之價值可以拍賣方式由出價較高者得
    之，再由共有人按應有部分比例分配價金，於全體共有人之
    利益均無輕重失衡之虞，且共有人亦可衡量自己資力選擇投
    標購買，或依民法第824條第7項規定行使優先購買權，於全
    體共有人之利益顯最為公允，故認系爭土地依原告主張之變
    價方式為分割，較屬可採。另系爭土地雖有耕地三七五租約
    存在，有臺中市西屯區公所110年8月25日函送之租約書等件
    可佐（見本院卷第253-267頁），惟承租人原得依耕地三七
    五租約約定及相關法律規定行使權利，不影響本件分割之方
    法，併此敘明。
四、綜上所述，原告依據民法第823條第1項、第824條第2項之規
    定，請求分割系爭土地，為有理由，且系爭土地之分割方法
    以變價分割為適當，爰判決如主文第2項所示。
五、末按因共有物分割、經界或其他性質上類似之事件涉訟，由
    敗訴當事人負擔訴訟費用顯失公平者，法院得酌量情形，命
    勝訴之當事人負擔其一部，為民事訴訟法第80條之1所明定
    。本件為分割共有物之訴，本質上並無訟爭性，故兩造本可
    互換地位。本件原告起訴雖於法有據，但被告應訴實因訴訟
    性質所不得不然，本院認為訴訟費用由兩造之任何一方全部
    負擔，均顯失公平，而應由兩造依其原應有部分之比例分擔
    ，較為公允，爰諭知如主文第3項所示。
六、訴訟費用負擔之依據：民事訴訟法第80條之1、第85條第1項
    但書、第2 項。
中　　華　　民　　國　　110 　年　　11　　月　　29　　日
                  民事第五庭  法 官 李蓓
以上正本係照原本製作。
如對本判決上訴，須於判決送達後20日內向本院提出上訴狀。如
委任律師提起上訴者，應一併繳納上訴審裁判費。
中　　華　　民　　國　　110 　年　　11　　月　　30　　日
                             書記官 陳采瑜
附表：
編號 共有人  應有部分    備         註 1 林蔡咏雪  公同共有 1/8    林蔡咏雪於105年10月30日死亡，繼承人為被告林正一等3人（即編號2.3.4.） 2 林正一   3 林明珠   4 高林明慧   5 林卓賢     1/8  6 林則全     1/8  7 林明星     1/48  8 林明堂     1/48  9 林宮花     1/48  10 林宮梅     1/48  11 林國楨     1/48  12 林張細柳     1/48  13 林豐田     1/8  14 林麗玉     1/8  15 林麗娟     1/8  16 許建倫    60/480 原告